臺灣嘉義地方法院民事判決　八十九年訴字第八五五號
　　原　　　告　　乙○○
　　複　代理人　　甲○○
　　送達代收人　　戊○○
　　被　　　告　　嘉義縣政府
　　法定代理人　　丁○○
　　被　　　告　　隴西營造有限公司
　　法定代理人　　丙○○
右當事人間請求損害賠償事件，本院判決如左：
    主    文
原告之訴及假執行之聲請均駁回。
訴訟費用由原告負擔。
    事    實
甲、原告方面：
  一、聲明：
  （一）被告等應連帶給付原告新台幣（下同）三百十九萬四千元，及自民國（下同
        ）八十九年九月十日起至清償日止，按週年利率百分之五計算之利息。
  （二）被告等應連帶給付原告二百五十七萬三千零四十元，及自九十年七月二十二
        日起至清償日止，按週年利率百分之五計算之利息。
  （三）前兩項之請求，原告願以現金或等值之台灣銀行可轉讓定存單供擔保，請准
        予宣告假執行。
  二、陳述：
  （一）被告隴西營造有限公司（下稱隴西公司）於民國八十七年三月間，承攬被告
        嘉義縣政府（下稱嘉義縣政府）所發包有關新店排水改善工程（第六期），
        其施工地點緊鄰原告所有位於嘉義縣義竹鄉○○○段北華小段一九九、二０
        ０號農地（下簡稱系爭土地），因被告嘉義縣政府對於該工程於定作及指示
        有過失，致被告隴西公司不當施工開挖行為，破壞田埂防護樹，且未進行固
        坡工程，致使原告所有系爭土地於面對河道出海口之部分因海水沖蝕造成防
        波堤塌陷，遭受海水猛然倒灌、大量海水沉浸於農田內，致系爭土地之土壤
        質地鹽化而無法耕作利用，所種植之農作物全部死亡，使原告受有財產上之
　　　　損害。原告去函要求被告嘉義縣政府賠償，並經多次溝通，被告等於八十八
　　　　年六月四日之協調會同意就原告所遭受之損害辦理查估賠償，惟事後被告等
　　　　卻遲未處理。又被告嘉義縣政府建設局於工程實施前，並未取得原告即土地
        所有權人之同意，亦未進行任何安全防護措施而逕自由隴西公司進行開挖及
        破壞，難謂其於定作及指示無過失，故渠等對於原告之損害應連帶負損害賠
        償責任。
  （二）查被告等之侵權行為致原告所遭受之損害及請求如下：(1)依「嘉義縣政府八
        十八年度辦理徵收土地農林作物及水產養殖物、畜禽補償遷移費查估基準」
        及「嘉義縣義竹鄉徵收新店排水改善工程（第六期）工程用地農作物查估補
        償清冊」所列標準詳加核算，其中：破布子樹（包括直接破壞及因海水倒
        灌枯死部分）共計二百三十株，每株以一千二百元計，合計二十七萬六千元
        ；苦苓二棵，每棵以一萬六千五百元計，合計三萬三千元；苦羅盤子樹
        於上開查估基準雖未列出，惟經向嘉義縣政府農業局農務課技士黃遂煙查詢
        ，木本類比照菩提樹，三十五公分以上每株為一萬六千五百元，一百五十株
        合計二百四十七萬五千元；有關收成損失部分，暫以八十七年度因被告施
        工直接破壞破布子樹一百株，致當年度所受之收成損失為請求範圍，以每株
        保守估計可收成八十二台斤，每台斤五十元計算，共計四十一萬元；以上各
        項損害金額，合計三百一十九萬四千元。(2)又因被告隴西公司於破壞系爭土
        地後未進行固坡工程，使得系爭土地於面對河道出海口之部分，因海水沖蝕
        造成防波堤塌陷，又喪失田埂防護樹之保護，遭受海水猛然倒灌，大量海水
        沉浸於系爭土地內，除了所種植之經濟農作物全部死亡外，亦致該土地之土
        壤質地鹽化，除非施以「綠肥」之工程，否則將來無法繼續耕種，僅剩雜草
        叢生之地，故請求被告等應就系爭土地施以「綠肥」工程所需費用予以賠償
        ，其費用經原告委請相關營造公司鑑價為二百五十七萬三千零四十元。
  （三）經查，苦羅盤子樹（Clerodendrum inerme，有人翻譯為苦藍盤、苦林盤）
        ，原生於各地海濱，本身具有「海邊防風定砂」功能。其實，任何生長於海
        邊或堤岸邊的植物，本身即具有固坡防沖蝕、減少逕流之功能，依據廖綿濬
        所著「台灣水土保持論叢」所載，植物可以被覆土壤，是最重要的保護，足
        以減低土壤沖蝕，其主要作用包括：(1)截阻雨點的衝擊力，防止飛濺及分散
        現象的發生。(2)減少逕流量等。又「森林、草地、沼澤濕地等原有阻滯逕流
        、滯洪並使地表滲透及蓄留部分逕流之功能；田園之田埂則有蓄留地表逕流
        ，增加逕流滲透，減緩逕流及洪峰量之功用；以高度二十公分之田埂，即可
        短暫蓄留二百公釐之降雨量，不致即刻形成逕流排入河川或排水，可減輕防
        洪與排水負荷。」本件因被告施工時剷除防坡樹（即苦羅盤子樹），破壞防
        坡堤，造成土壤沖蝕，海水倒灌，足認其行為與原告之土壤質地鹽化及所剩
        餘之破布子枯死有密切關係。
  （四）本件原於八十九年九月間提起訴訟請求被告損害賠償並未罹於時效消滅：蓋
        因八十七年三月間原告發現因被告嘉義縣政府因進行新店排水改善工程（第
        六期）施工不當致受有損害後，隨即發函要求停止施工並賠償損害。嗣經原
        告多方催告後，經被告嘉義縣政府會同義竹鄉公所及承包廠商於八十八年六
        月四日在工地現場進行協調，經被告嘉義縣政府當場同意並指示義竹鄉公所
        依據『嘉義縣政府八十八年度辦理徵收土地農林作物及水產養殖物、畜禽補
        償遷移費查估基準』辦理查估造冊，不足部分是否可補償擬函報『本府』另
        案簽辦，足見當時被告嘉義縣政府對於因施工不當致原告遭受前揭損害之情
        事亦不爭執並同意依該查估基準辦理查估造冊補償，基此足認被告嘉義縣政
        府於八十八年六月四日協調當時已承認原告上開請求權之存在，則本件原告
        之請求權時效應自該時起重新起算。又原告於八十七年三月間發現時，僅知
        現場係因嘉義縣政府因進行新店排水改善工程（第六期），而不知施工之承
        包廠商，所以於發函催告主張權利時亦僅針對嘉義縣政府，而未提及承包廠
        商，直到八十八年六月四日在協調現場承包廠商出現後，原告才知本件工程
        之施工廠商為被告隴西公司。因此，對於被告隴西公司部分原告請求權之時
        效亦應自八十八年六月四日起算。
  （五）對於被告抗辯所為之陳述：被告嘉義縣政府辯稱其並無故意或過失不法侵害
        原告之權利，原告土地係因海水倒灌導致土壤鹽化農作物死亡與被告工程施
        工無因果關係；又原告所有之土地位於地層下陷區○○○○道出海口北側又
        有排水溝排入新店排水，四周均為魚塭早已不再耕作，遇有颱風時常遭海水
        倒灌，因排水溝之堤岸與原告之土地同高，就算平日，鹽水亦可由該處流入
        原告之土地，與被告之施工並無因果關係，事後已要求隴西公司於八十七年
        中旬回復原告之土堤；況且，施工前原告之田埂上僅有部分苦羅盤子樹，經
        詢問當地居民表示，該樹大多為沿海岸邊土長，而非栽種，原告之土地早已
        荒蕪，因被告施工之堤線係按現有田埂做為堤線，施工時對農作物影響不大
        ，因工程需要故直接進行雜草清除，對於原告農作物之損害，已召開協調會
        查估補償云云。然查：(1)原告之田地本有破布子、苦苓及苦羅盤子等作物，
        上開部分作物於被告施工時陸續遭毀損，有被告施工時及施工後之現場照片
        足證，亦可證明原告地系爭土地上之破布子等農作物生長良好並未枯萎，足
        證在被告施工前並未遭「鹽化」等情。(2)被告隴西公司於八十七年中旬雖回
        復原告之土堤，惟其回復之土堤並未作好防護措施，亦未種植田埂防護樹，
        致土堤坍塌，進而海水倒灌。(3)原告所栽種之破布子在被告施工前亦每年均
        有採收出售，有負責採收工作、收購破布子果實等之證人林錦江、江山岳等
        人可證。
  三、證據：提出新店排水改善工程（第六期）北港子段北華小段一九九、二００號
      損害事項請求附表一份、嘉義縣政府防水工程侵害之位置圖、現場照片十九幀
      、高雄五十八支000000－0郵局第一０八號存證信函及其回執影本各一
      份、新店排水改善工程（第六期）工程用地協調會（上游段）影本一份、估價
      單影本三份、營造業資料影本一份、薛聰賢編著：台灣花卉實用圖鑑第八輯「
      精選木本花卉１９５種」、廖綿濬著：「台灣水土保持論叢」、郭振泰等著：
      「水患何時了」論文集等為證；並聲請傳訊證人丁基福、莊葉半、許瑞仁、蔡
      尚書、江山岳等人。
乙、被告方面：
  壹、被告嘉義縣政府方面：
    一、聲明：駁回原告之訴；如受不利之判決，願提供擔保，請准宣告免假執行。
    二、陳述：
    （一）被告嘉義縣政府為辦理八十七年度省庫補助之新店排水改善工程（第六期
　　　　　）事宜，於八十六年十月二十日工程尚未發包前，已通知朴子地政事務所
　　　　　進行土地分割測量事宜，於八十六年十二月六日工程正式開工，八十六年
　　　　　十二月十六日再次通知朴子地政事務所儘速安排土地分割測量事宜，該工
　　　　　程進行處理過程及與原告乙○○協調過程，均詳如過程時間表。本件係以
　　　　　公益為目的之事業行為，純屬於公權力之作用之行為，除法律有特別規定
　　　　　外，公法上不負民法上之賠償責任，且系爭工程縣政府皆依法定程序進行
　　　　　發包，由被告隴西公司承包，並無任何違背法令之情事，而被告嘉義縣政
　　　　　府雖派有監工人員，惟並非常駐監工，僅於工程施工時監督承包商是否有
　　　　　按設計圖施工，對於施作工程隱蔽部分，被告隴西公司始會通知嘉義縣政
　　　　　府至現場並繪製查驗表。被告隴西公司依工程合約進度施工由系爭土地以
　　　　　外區域先行施作，於其他部分區域完成後，並未請示被告嘉義縣政府即自
　　　　　行在原告土地上施工，被告嘉義縣政府並無指示被告隴西公司已可在系爭
　　　　　土地上施工，待原告反應後，被告嘉義政府始知情即要被告隴西公司先停
　　　　　工，並無任何違背法令之情事。
　　（二）本件被告等並無故意或過失不法侵害原告之權利，系爭土地係因海水倒灌
　　　　　導致土壤鹽化農作物死亡與被告工程施工無因果關係，而海水倒灌為自然
　　　　　現象，並非可歸責於被告等造成：
      １、原告所有系爭土地位於地層下陷區○○○○道出海口，北側又有排水溝水
          （一五七）排入新店排水，其四周均為魚塭早已不再耕作，遇有颱風時常
          遭受海水倒灌，縱使海水不由面對河道出海口部分灌入亦會沿排水溝灌入
          故作為優先改善區域，縱使海水不由該地所面對之河道出海口部分灌入亦
          會沿排水灌入，因水溝之堤岸與系爭土地同高，平日鹽水會由該處流入淹
          入系爭土地，依本件工程合約書之原始設計施工圖，系爭土地位於圖中樁
          號３Ｋ＋一００～３Ｋ＋二二０處，長約一百二十公尺。且依該合約設計
          橫斷面圖左側斷面為系爭土地，右側斷面為魚塭池，二者相較，系爭土地
          之田埂僅高出未施工前之土方線０‧五公尺，屬低窪顯易遭海水淹入，而
          魚塭池之土堤高出許多較不易遭海水淹入，故在被告等未進行改善工程前
          排水（海水）極易由地勢較低處即系爭土地灌入；且鈞院在八十九年十一
          月二十四日現場履勘時，原告即表示田裏均為濕泥要下去需穿雨鞋；又於
          九十年三月十五日兩造相約至現場會算作物數量時，亦因田裏均為濕泥，
          而未至田中實際計算，仍以土地面積查估作物數量，可見平時北側排水溝
          的鹽水亦會流入系爭土地，足徵系爭土地常年飽受海水倒灌之苦，系爭土
          地之土壤質地鹽化無法耕作致農作物全部死亡與被告工程並無相當因果關
          係。
      ２、原告所稱之田埂防護樹（苦羅盤子樹），隴西公司於施工前觀察系爭土地
          ，原告之田埂上僅有部份苦羅盤子樹，經詢問當地居民表示，該樹種大多
          為沿海岸邊土長，而非栽種，可固定土壤並非用以擋水（防止潮水）。又
          系爭土地早已荒蕪，因被告施工之堤線係按現有田埂做為堤線，施工時對
          農作物影響不大。再依工程合約之設計，需填土共計一萬三千多立方米，
          被告隴西公司先進行整地「填土」工程。即系爭土地之地盤線較計劃河床
          線為低，其地面高為負一‧五五公尺至負一‧六四公尺，而計劃洪水位卻
          為二‧二一至二‧二四公尺高，足見該處低窪易淹水，若本件工程施作計
          劃堤頂高為二‧七一至二‧七四公尺，即可防止排水淹入，故進行本件工
          程前必須在原告土地內先填土二公尺高，計約二千一百三十五立方米方能
          符合本工程設計之需求，因原告田地進新店排水處均為沼澤濕泥，故被告
          隴西公司於八十八年三月下旬將原告土地雜物清除後即進行填土工作，嗣
          因原告反對工程進行，被告隴西公司將原告之土堤回復較原先為高。綜上
          ，原設計既已考量該處地勢低窪，須先在原告土地內填土，方能符合工程
          設計之需求，則被告嘉義縣政府於指示及監督其工程之執行，已盡相當之
          注意。
      ３、又原告於八十九年十月二十六日準備書狀（一）所附照片土堤坍塌處，係
          因其位處新店排水溝急轉彎處，平日水量大時即直接沖刷該處，在未進行
          工程前，該處原本就易坍塌，被告回復該土堤後，因時間經過，海水倒灌
          淹水問題依舊未改善，該處仍屬最易坍塌，故原告所指土堤坍塌處與被告
          工程之施作並無因果關係。又苦羅盤子樹僅具有「防風定砂」功能，並無
          法阻隔海水倒灌，無擋水功能，縱使有苦羅盤子樹仍無法避免發生海水倒
          灌致土壤鹽化之損害，況原告所指土堤坍塌處並非海水倒灌唯一的地方，
          故土地鹽化並非被告等施作工程所造成。
    （三）原告稱在被告施工前並未遭「鹽化」等情與事實不符，當地屬沿海地區，
          原告土地四周均為魚塭，其土壤早已鹽化，有臺灣省嘉南農田水利會朴子
          區管理處回函可稽，並非原告短暫施工後即能改變土質，原告請求施以「
          綠肥」之工程即無理由；況土壤即已「鹽化」，施以「綠肥」是否即可恢
          復？其恢復後栽種期間又能維持多久（因淹水問題仍存在）？施以「綠肥
          」是否必要及經濟？非無斟酌之餘地。又若土壤既已有「鹽化」情形，通
          常農會會建議先休耕，再種油菜等作物施以「綠肥」待土壤改善，而此部
          分農會亦多有所補助，原告並無損失。另原告主張破布子損失部分，應就
          其損害額負舉證責任，原告無法提出破布子究竟收成多少數量？賣得多少
          價金？等等受有如何損害之證明，雖其提出證人蔡尚書、江山岳、丁基福
          、莊葉伴等人到庭作證，惟證人等對於原告種植破布子種多久？種多少棵
          ？及種多少面積？收成數量、金額均稱不知，無法證明原告實際上受有多
          少損害？
    （四）本件原告損害賠償請求權已罹於時效消滅：原告既已於八十七年三月十七
          日時知悉損害及賠償義務人，其於八十九年九月二十八日始提起本件訴訟
          ，其侵權行為損害賠償請求權已因二年間不行使而消滅，至於於八十九年
          九月二十二日至八十九年九月二十九日由義竹鄉公所出具徵收新店排水改
　　　　　善工程（第六期）工程用地農作物補償清冊，應補償原告共陸萬仟元整
　　　　　，係工程需用依法行政，並不代表被告嘉義縣政府已承認本件損害賠償，
　　　　　又新店排水改善工程（第六期）工程用地協調會（上游段）所記載之內容
　　　　　建議事項及結論，係原告參加協調時所表示之意見僅是當日協調建議事項
　　　　　及結論，與會之縣府人員並無決定權，故本件被告嘉義縣政府從未承認原
　　　　　告之請求，非屬民法第一百二十九條第一項第二款之「承認」，故消滅時
　　　　　效不因而中斷，原告之侵權行為損害賠償請求權已因二年間不行使而消滅
　　　　　。
    （五）原告於八十七年四月七日原不同意施工，於八十七年五月十三、十四日同
          意施工，被告嘉義縣政府於八十七年五月二十九日至八十七年十月十四日
          進行工程變更，因原告同意征收情形下，於八十八年六月四日請原告至現
          場進行協調會做成結論，才會請義竹鄉公所查估並依「嘉義縣八十八年度
          辦理征收土地農林作物‧‧‧查估基準」給予最優厚之認定破布子損毀為
          每十公畝土地補償一株、每株補償單價依特大十一年生以上計算，惟並非
          即承認原告所有請求，該協調會係於原告同意土地辦理征收情形下所為查
          估。退萬步言，若認被告嘉義縣政府有承認系爭土地上隴西公司逕行清除
          地上物損害之請求，亦僅能依八十九年九月二十二日至二十九日「義竹鄉
          公所徵收新店排水改善工程（第六期）工程用地農作物補償清冊」辦理（
          因土地並未徵收），至於土壤鹽化造成作物枯死與被告間之工程並無因果
          關係。
    三、證據：提出工程進行處理過程時間表一份、協調過程時間表一份、原告土地
　　　　上排水溝照片四紙及現場圖影本乙份、施工前照片一幀、農耕機具出入處照
　　　　片四幀、照片四紙、嘉義縣改善區域排水及一般中小排水系統計畫調查報告
　　　　表影本一份、工程合約圖例影本各一份、工程合約書之嘉義縣政府工程
　　　　估價單影本一份、土石方計算表及隴西營造有限公司購土之單據影本一份、
　　　　義竹鄉公所函文影本一份、新店排水改善工程（第六期）工程用地協調會（
　　　　上游段）影本一份、嘉義縣政府函文影本一份、嘉義縣八十七年度辦理徵收
　　　　土地農林作物及水產養植物、畜禽補償遷移費查估基準影本一份等為證；並
　　　　聲請傳訊證人蔡玉袖、余聰法、翁國善等人。
  貳、被告隴西公司方面：雖未於最後言詞辯論期日到場，惟據其先前陳述：
    一、聲明：駁回原告之訴。
    二、陳述：否認原告之主張，原告之農作物之損失非被告隴西公司施工所造成，
        當初到現場施工時系爭土地已無種植破布子，都已枯死只剩下靠近魚塭部分
        幾棵長的比較好，且系爭土地會淹水；另原告所提出之協調會紀錄是其單方
        面的建議，不是雙方協議等語。
丙、本院依職權函臺灣省嘉南農田水利會朴子區管理處查詢嘉義縣義竹鄉○○○段北
    華小段一九九、二００號土地及周圍海水倒灌之情形，並履勘現場。
    理    由
一、程序方面：
（一）被告隴西營造有限公司經合法通知，未於言詞辯論期日到場，核無民事訴訟法
      第三百八十六條所列各款情形，爰依原告之聲請，由其一造辯論而為判決。
（二）又按當事人喪失訴訟能力或法定代理人死亡或其代理權消滅者，訴訟程序在有
      法定代理人或取得訴訟能力之本人，承受其訴訟以前當然停止，為民事訴訟法
      第一百七十條明文規定，本件被告原法定代理人為李雅景，嗣於九十年十二月
      二十日變更為丁○○，由其依法承受訴訟，依法自應准許。
（三）按「訴狀送達後，原告不得將原訴變更或追加他訴。但有下列各款情形之一者
      ，不在此限：二、請求之基礎事實同一者。四、因情事變更而以他項聲明代最
      初之聲明者。七、不甚礙被告之防禦及訴訟之終結者。被告於訴之變更或追加
      無異議，而為本案之言詞辯論者，視為同意變更或追加」為民事訴訟法第二百
      五十五條第一項第二、四、七款及第二項分別明文規定。原告原起訴主張：「
      一、被告等應連帶給付原告三百四十萬五千二百元，及自八十九年九月十日起
      至清償日止，按週年利率百分之五計算之利息。二、被告等應就原告位於嘉義
      縣義竹鄉○○○段北華小段一九九、二００地號之農地及其通行道路為如附表
      第一、二項所示回復原狀。三、第一項請求，原告願以現金或等值之金融機構
      可轉讓定存單供擔保，請准予宣告假執行」，嗣於九十年七月二十三日變更為
      ：「一、被告等應連帶給付原告三百十九萬四千元，及自八十九年九月十日起
      至清償日止，按週年利率百分之五計算之利息。二、被告等應連帶給付原告二
      百五十七萬三千零四十元，及自本訴狀送達之翌日（即九十年七月二十二日）
      起至清償日止，按週年利率百分之五計算之利息。三、第一項及第二項請求，
      原告願以現金或等值之台灣銀行可轉讓定存單供擔保，請准予宣告假執行」經
      查，原告訴之聲明第二項僅係因情事變更而以他項聲明代最初之聲明，尚未變
      更訴訟標的，且其請求之基礎事實同一，亦不甚礙被告之防禦及訴訟之終結，
      故原告前揭聲明之變更，依法自應准許。
二、原告主張：被告隴西公司承攬被告嘉義政府所發包有關新店排水改善工程（第六
    期），其施工地點緊鄰原告所有系爭土地，因被告隴西公司施工不當、破壞田埂
    防護樹，且未進行固坡工程，而被告嘉義縣政府於定作及指示亦有過失，致使系
    爭土地於面對河道出海口之部分因海水沖蝕造成防波堤塌陷，遭受海水猛然倒灌
    ，致系爭土地之土壤質地鹽化而無法耕作利用，所種植之農作物全部死亡，使原
    告受有財產上之損害，所遭受之損害及請求如下：(1)依「嘉義縣政府八十八年度
    辦理徵收土地農林作物及水產養殖物、畜禽補償遷移費查估基準」及「嘉義縣義
    竹鄉徵收新店排水改善工程（第六期）工程用地農作物查估補償清冊」所列標準
    詳加核算，其中：破布子樹計二百三十株，每株以一千二百元計，合計二十七
    萬六千元；苦苓二棵，每棵以一萬六千五百元計，合計三萬三千元；苦羅盤
    子樹於上開查估基準雖未列出，惟木本類比照菩提樹，三十五公分以上每株為一
    萬六千五百元，一百五十株合計二百四十七萬五千元；收成損失部分，暫以八
    十七年度因被告施工直接破壞破布子樹一百株，致當年度所受之收成損失為請求
    範圍，以每株可收成八十二台斤，每台斤五十元計算，共計四十一萬元；以上各
    項損害金額，合計三百一十九萬四千元。(2)又因被告隴西公司於破壞系爭土地後
    未進行固坡工程，致系爭土地之土壤質地鹽化，除非施以「綠肥」之工程，否則
    將來無法繼續耕種，故請求被告等應就系爭土地施以「綠肥」工程所需費用二百
    五十七萬三千零四十元為賠償。又本件原於八十九年九月間提起訴訟請求被告損
    害賠償並未罹於時效消滅：蓋因八十七年三月間原告發現被告嘉義縣政府因進行
    新店排水改善工程（第六期）施工不當致受有損害後，隨即發函要求停止施工並
    賠償損害，是被告嘉義縣政府於八十八年六月四日協調當時已承認原告上開請求
    權之存在，則本件原告之請求權時效應自該時起重新起算。而原告直到八十八年
    六月四日在協調現場承包廠商出現後，原告才知本件工程之施工廠商為被告隴西
    公司，是對於被告隴西公司部分原告請求權之時效亦應自八十八年六月四日起算
    ；為此，爰依侵權行為法律關係提起本訴訟等語。
三、被告嘉義縣政府則以：辦理本件八十七年度省庫補助之新店排水改善工程（第六
    期）事宜，係以公益為目的之事業行為，純屬出於公權力之作用之行為，除法律
    有特別規定外，公法上不負民法上之賠償責任，且系爭工程嘉義縣政府皆依法定
    程序進行發包，由被告隴西公司承包，並無任何違背法令之情事，而被告嘉義縣
    政府雖派有監工人員，惟並非常駐監工，僅於工程施工時監督承包商是否有按設
    計圖施工，對於施作工程隱蔽部分，被告隴西公司始會通知嘉義縣政府至現場並
    繪製查驗表，並無指示被告隴西公司已可在系爭土地上施工。本件被告等並無故
    意或過失不法侵害原告之權利，系爭土地係因海水倒灌導致土壤鹽化農作物死亡
    與被告工程施工無因果關係，而海水倒灌為自然現象，並非可歸責於被告等造成
    ：原告所有系爭土地位於地層下陷區○○○○道出海口，北側又有排水溝水（一
    五七）排入新店排水，其四周均為魚塭早已不再耕作，故作為優先改善區域，且
    依該合約設計橫斷面圖左側斷面為系爭土地，右側斷面為魚塭池，二者相較，系
    爭土地之田埂僅高出未施工前之土方線０‧五公尺，屬低窪顯易遭海水淹入。另
    原告主張破布子損失部分，應就其損害額負舉證責任，原告無法提出破布子究竟
    收成多少數量？賣得多少價金？等等受有如何損害之證明。又本件原告既已於八
    十七年三月十七日時知悉損害及賠償義務人，其於八十九年九月二十八日始提起
    本件訴訟，其侵權行為損害賠償請求權已因二年間不行使而消滅等語，資為抗辯
    。被告隴西公司則以：原告之農作物之損失非被告隴西公司施工所造成，當初到
    現場施工時系爭土地已無種植破布子，都已枯死只剩下靠近魚塭部分幾棵長的比
    較好，且系爭土地會淹水；另原告所提出之協調會紀錄是其單方面的建議，不是
    雙方協議等語，資為置辯。
四、本件原告主張：被告隴西公司承攬被告嘉義縣政府所發包有關新店排水改善工程
    （第六期），其施工地點緊鄰原告所有系爭土地，因被告隴西公司施工不當、破
    壞田埂防護樹，且未進行固坡工程，而被告嘉義縣政府於定作及指示亦有過失，
    致使系爭土地於面對河道出海口之部分因海水沖蝕造成防波堤塌陷，遭受海水猛
    然倒灌，致系爭土地之土壤質地鹽化而無法耕作利用，所種植之農作物全部死亡
    ，雙方於於八十八年六月四日協調，被告嘉義縣政府同意就原告所遭受之損害辦
    理查估賠償等事實，雖業據原告提出嘉義縣政府防水工程侵害之位置圖、現場照
    片十九幀、新店排水改善工程（第六期）工程用地協調會（上游段）影本一份等
    為證；但為被告嘉義縣政府否認，並以原告所有系爭土地係位於地層下陷區○○
    ○○道出海口，北側又有排水溝水（一五七）排入新店排水，其四周均為魚塭早
    已不再耕作，遇有颱風時常遭受海水倒灌，縱使海水不由面對河道出海口部分灌
    入亦會沿排水溝灌入，故作為優先改善區域，而系爭土地確實係因海水倒灌導致
    土壤鹽化農作物死亡，與被告等工程施工無因果關係，並非可歸責於被告等造成
    等語置辯，是本件主要爭點，厥在於原告所有系爭上之農作物是否因被告嘉義縣
    政府等施排水工程而受有損害，且損害與該事件之發生有無因果關係？經查：
  （一）原告所有嘉義縣義竹鄉○○○段北華小段一九九、二００號之系爭土地，係
        面臨嘉義縣新店排水溝右岸，依被告嘉義縣政府所提出之嘉義縣改善區域排
        水及一般中小排水系統計畫調查報告可得知，嘉義新店排水溝係屬嘉義縣淹
        水地區，亦屬改善排水路區段，此有該計畫調查報告在卷可稽，亦為原告所
        不否認；而本院依職權函台灣省嘉南農田水利會朴子區管理處查詢嘉義縣義
        竹鄉○○○段北華小段一九九、二００號土地及周圍海水倒灌之情形，經該
        處所函覆：「說明：二、查義竹鄉○○段北華小段一九九、二００等二筆地
        號土地為本區處平溪工作站所轄南安溪寮小組第一小區，位於新店排水右岸
        ，除該兩筆土地為耕地外，周圍全為養殖池（已非本會灌溉地）。三、新店
        排水屬於區域性排水（嘉義縣政府維護管理），經查詢鄰近農民得知，為防
        止海水倒灌發生災情，由嘉義縣政府計畫分期整治，分段施工加高排水兩側
        提防並施設混凝土護坡工程，但施工至上述地點，因土地所有人與施工單位
        發生糾紛，工程被迫停工至今。四、沿海一帶地層下陷嚴重，眾所皆知，漲
        潮時海水倒灌，逐年往內路延伸推進，加高提防並施設混凝土護坡工程乃有
        迫切性需要，‧‧‧‧」等語，此有該管理處八九朴管理字第八九二七０一
        六九四號函文及所附系爭土地周圍平面圖一份可稽，由此足證，系爭土地之
        鄰地均為養殖區，僅有系爭土地仍為灌溉區，而該地區地層嚴重下陷，漲潮
        時海水常倒灌，且逐年往內路延伸推進，即該地區有嚴重海水倒灌之情形，
        致被告嘉義縣政府已將該地區列為改善排水之區域。
  （二）又原告所提出工程合約書之原始設計施工圖中，可知原告所有系爭土地位於
        該圖中樁號３Ｋ＋一００～３Ｋ＋二二０處，長約一百二十公尺，及依該合
        約設計橫斷面圖左側斷面為原告所有系爭土地，右側斷面為魚塭池，二者相
        較得知，系爭土地之田埂僅高出未施工前之土方線０‧五公尺，顯見系爭土
        地易遭海水淹入，而魚塭池之土堤高出許多較不易遭海水淹入，故在被告嘉
        義縣政府未進行改善工程前，新店排水之海水極易由地勢較低處即系爭土地
        灌入。再依工程合約之設計，本工程需填土共計一萬三千多立方米，此有嘉
        義縣政府工程估價單附卷可證，而系爭土地之地盤線較計劃河床線為低，其
        地面高為負一‧五五公尺至負一‧六四公尺，而計劃洪水位卻為二‧二一至
        二‧二四公尺高，顯見該處低窪易淹水。再者；本件工程施作計劃堤頂高為
        二‧七一至二‧七四公尺，即可防止新店排水淹入，而進行本件工程前必須
        在系爭土地內先填土二公尺高，填土計需約二千一百三十五立方米，方能符
        合本工程設計之需求，此有土石方計算表及被告隴西公司購土之單據可證。
        據此，依系爭土地之田埂（即堤岸線）僅高出未施工前之土方線０‧五公尺
        ，而該地區之地層嚴重下陷海水常倒灌，土壤早有鹽化之現象，而系爭土地
        之堤岸線已不具有防止海水倒灌之情，至為灼然。另據證人蔡玉袖（即北華
        村村長）到庭證稱：「（問：你知否原告乙○○的土地所在？）知道，我住
        的地方離原告的土地約五、六百公尺，我常經過，那邊的情形我清楚，那邊
        常常淹水，不太適合種植」、「（問：你有無務農？）我有種田也有養殖，
        那邊如果下大雨就會淹水，當時原告的地有種植破布子，我在半年前經過原
        告的土地，那時破布子已經枯死了，以前破布子是有種活，約一個人的高度
        ，直徑約七、八公分」等語（見本院九十年五月二十四日準備程序筆錄），
        證人蔡玉袖係居住當地數年，對於系爭土地之周圍附近土地是否有常淹水之
        情形知之甚詳，足證明系爭土地周圍附近之土地已非灌溉區且有常淹水之情
        形。
  （三）按「當事人主張有利於己之事實者，就其事實有舉證之責任」，民事訴訟法
        第二百七十七條前段定有明文；次按，民法第一百八十四條第一項前段規定
        「因故意或過失不法侵害他人權利者，負損害賠償責任」；再按「關於侵權
        行為賠償損害之請求權，以受有實際損害為成立要件，若絕無損害亦即無賠
        償之可言」、「損害賠償之債，以有損害之發生及有責任原因之事實，並二
        者之間有相當因果關係為其成立要件」最高法院十九年上字第三六三號、三
        十年上字第一八號分別著有判例。本件原告對於系爭土地上之農作物是否因
        本件工程不當實施致受有損失乙事，雖舉證人江山岳、蔡尚書、莊葉半等人
        證明，惟查證人江山岳、蔡尚書僅證稱：「（問：原告在系爭土地有無種植
        作物？）證人江山岳：有，種破布子，原告曾經叫我叫工人來收成，我去砍
        下來給工人剪，但是原告種幾棵以及種多少面積、每年收成多少我均不知道
        。證人蔡尚書：有被告種破布子，八十五年、八十六年間曾經向原告買過破
        布子，但是原告種多少，是否全部賣給我，我不知道」（見本院八十九年十
        一月十四日言詞辯論筆錄）；證人莊葉半證稱：「（問：你是否曾經幫原告
        採收破布子？）我在二、三年前曾經幫忙採收過，我總共幫原告採收過二次
        ，一次做一天，一次做半天，最後一次是約三年前幫忙採收的，實際時間我
        不記得，原告三分多地都是種破布子，種幾棵、種多久我不知道，不是只有
        我去採收，他還有請別人，那時破布子約一個人高，那時一天請我們六百元
        去採收，是算天的」等語（見本院九十年五月二十四日準備程序筆錄），該
        三人之證詞無法證明原告究受有多少農作物之損失？亦無法證明原告所有系
        爭土地上之農作物之枯死，係因被告嘉義縣政府等不當施工所致；再者，系
        爭土地位於低窪地層嚴重下陷、海水常倒灌之情，已如前所述，原告對於系
        爭土地上是否係因被告施工不當致海水倒灌，進而導致土地鹽化致其上農作
        物枯死，二者間是否有因果關係，依前揭法條規定及判例意旨，原告自應負
        舉證之責任，然原告既未證明，亦未提出任何資料供本院審酌，自不能因被
        告嘉義縣政府之實施排水工程未經原告同意，即遽認原告之農作物損失是可
        歸責於被告嘉義縣政府等之施工不當。
五、綜上所述，原告依侵權行為法律關係主張：「被告等應連帶給付原告三百十九
    萬四千元，及自八十九年九月十日起至清償日止，按週年利率百分之五計算之利
    息；被告等應連帶給付原告二百五十七萬三千零四十元，及自九十年七月二十
    二日起至清償日止，按週年利率百分之五計算之利息」為無理由，應予駁回；又
    其訴既經駁回，假執行之聲請亦失所附麗，併予駁回。
六、本件判決事證已臻明確，兩造其餘攻擊防禦及舉證，核與本件判決結果無影響，
    爰不另一一論述，附此敘明。
七、據上論結，本件原告之訴為無理由，依民事訴訟法第七十八條，判決如主文。
中　　　華　　　民　　　國　　九十一　　年　　十一　　月　　　十九　　　日
~B臺灣嘉義地方法院民事第一庭
~B　　審判長法官　曾文欣
~B　 　　 法　官　洪嘉蘭
~B　　　　法　官　吳昀儒
右為正本，係照原本作成。
如對本判決上訴應於收受本判決送達後二十日內向本院提出上訴狀（應按他造人數附
繕本）
中　　　華　　　民　　　國　　九十一　　年　　十一　　月　　　十九　　　日
~B　　　　書記官　楊國色
